【裁判字號】    99,上易,1419
【裁判日期】    991021
【裁判案由】    家暴傷害
【裁判全文】
臺灣高等法院刑事判決                99年度上易字第1419號
上  訴  人
即  被  告  乙○○
            甲○○
上列上訴人因家暴傷害案件，不服臺灣桃園地方法院99年度自字
第2號，中華民國99年5月27日第一審判決，提起上訴，本院判決
如下：
    主  文
原判決關於乙○○、甲○○傷害部分均撤銷。
乙○○、甲○○共同犯傷害罪，均累犯，各處有期徒刑參月，如
易科罰金，均以新臺幣壹仟元折算壹日。
    事  實
一、乙○○、甲○○均係丙○○之胞妹，三人間具有家庭暴力防
    治法第3條第4款所規定之家庭成員關係。乙○○、甲○○於
    民國98年11 月9日中午12時許，因其等生前任職宜蘭縣警察
    局蘇澳分局蘇澳派出所警員之胞兄黃文成之撫恤金及小孩扶
    養相關事宜，前往丙○○位於桃園縣蘆竹鄉○○路○ 段海寧
    巷8弄24 號住處，而與丙○○理論未果且發生爭執，並經警
    員前往處理後，竟因此心生不滿，乃共同基於傷害之犯意聯
    絡，於同日下午3時23 分許，二人再前往丙○○上開住處，
    並在上址門口徒手毆打及以腳踢踹丙○○之頭部、背部及腹
    部，致丙○○受有頭部外傷、臉部、頸部和背部挫傷、腹部
    鈍挫傷之傷害。
二、案經丙○○提起自訴。
    理  由
一、按被告以外之人於審判外之言詞或書面陳述，除法律有規定
    者外，不得作為證據；又被告以外之人於審判外之陳述，雖
    不符合同法第159條之1至第159條之4之規定，但經當事人於
    審判程序同意作為證據，法院審酌該言詞陳述或書面陳述作
    成時之情況，認為適當者，亦得為證據，刑事訴訟法第 159
    條第1項及第159條之5第1項分別定有明文。經查，本判決所
    引用被告以外之人於審判外之陳述，固為傳聞證據，然自訴
    人丙○○、被告乙○○、甲○○於本院準備程序時均表示同
    意作為證據，本院審酌上開證據資料製作時之情況，尚無違
    法不當及證明力明顯過低之瑕疵，亦認為以之作為證據應屬
    適當。揆諸前開規定，依刑事訴訟法第159條之5規定，認前
    揭證據資料均有證據能力。
二、訊據乙○○辯稱：她們找自訴人討論家庭問題，並非為撫卹
    金，但是自訴人聽不進去才打人，她當時喝得很醉，不知道
    是否有打自訴人；甲○○則辯稱：她與自訴人說要談事情，
    自訴人罵她並把她從廚房趕出去，其與自訴人是互毆等語。
    經查：
(一)上開犯罪事實，業據證人即當時在場之洪添壽於原審證稱：
    自訴人平日係在上開海山路2 段住處經營麵店，而他每天均
    會前去義務幫忙。98年11 月9日中午約12時30分許，甲○○
    （原名黃美珠）先獨自進入麵店之內，並問自訴人有關黃文
    成的那條錢是不是已經下來且被自訴人吃掉了，經自訴人否
    認後，2 人便開始爭吵，而甲○○即動手拉自訴人之頭髮，
    並毆打自訴人的頭部，此時乙○○亦進入麵店且毆打自訴人
    頭部，嗣因有鄰居嫌太吵報警處理，員警乃前來處理，並將
    被告2人帶走。迄同日下午3時30分許，甲○○再度進入麵店
    ，且在與自訴人發生爭吵後，即動手拉自訴人的頭髮、打自
    訴人的頭，期間自訴人為後退而絆到石頭跌倒，甲○○即再
    上前毆打自訴人的頭，且說黃文成的錢是被自訴人吃掉，此
    時乙○○則以腳踢自訴人的背部，甚而整個人站在自訴人的
    背上，再以腳踢自訴人的臉，過程中他曾欲上前將自訴人扶
    起，但遭被告2 人以這是其家務事為由，將他推開。嗣甲○○復再以手毆打自訴人的頭部，經他表示若將人打死了需負
    責之言語後，甲○○始稍微停手，他即將自訴人扶起靠在花
    台上，惟甲○○仍再衝過來毆打自訴人的頭部，持續至員警
    到達為止。事後他有注意到自訴人之右側臉部因而紅腫、受
    傷，但其餘部位因自訴人有穿衣服，故他無法看到等語明確
    （見原審自字卷29-30 頁）。且經原審依職權勘驗自訴人所
    提出之現場監視錄影光碟，勘驗結果為：於當日下午3時 22
    分許，甲○○先進入麵店，未久即與自訴人及乙○○步出店
    門口並開始拉扯，嗣自訴人因故跌倒，被告2 人乃對躺在地
    上之自訴人拳打腳踢，洪添壽雖上前攔阻，惟遭甲○○以手
    推開，此時乙○○則一直壓住自訴人，不讓自訴人起身，其
    後，被告2 人即或先後或共同，不斷以手毆打或以腳踢踹自
    訴人。過程中經在場旁觀之民眾及洪添壽數度前去勸阻均無
    效果。迄至3時25 分40秒許，乙○○將自訴人拉起而站立後
    ，先以手揮打自訴人，旋再以膝蓋頂自訴人之腹部，自訴人
    雖逃至麵店前巷道之中央，然乙○○仍追上並以腳踢自訴人
    數次，而甲○○則在旁以手揮打自訴人，自訴人再往巷道對
    向之花台即旁觀民眾聚集處逃跑，被告2 人亦追上，且不斷
    揮手毆打自訴人，嗣再將自訴人拉回麵店前方，此時再經另
    4 名旁觀民眾前來勸阻後，被告2 人始停手而往麵店裡面行
    走，同時員警亦抵達現場等情，有原審勘驗筆錄1 份在卷可
    稽（見原審自字卷第24-25 頁），其過程亦與洪添壽上開證
    述之情節大致相符。再觀之自訴人所提出其分別於98年11月
    9 日、同年月11日至長庚紀念醫院、敏盛綜合醫院就診之診
    斷證明書2紙，其上所記載之「頭部外傷、肩頸挫傷」、「
    頭部外傷、臉部、頸部和背部挫傷、腹部鈍挫傷」等傷勢，
    復核與被告2 人所毆打、腳踢自訴人之身體部位相同，而可
    認該等傷勢確係被告2人之傷害行為所造成。
(二)乙○○雖辯稱：其當日有喝酒，不知有無打人云云。然洪添
    壽證稱：被告2 人當日雖均有喝酒，惟意識及講話都很清楚
    ，故他認為被告2 人於案發之際均知悉自己在做何事等語明
    確，堪認被告乙○○是時之精神狀態，尚與刑法第19條第 1
    項所規定之「行為時因精神障礙或其他心智缺陷，致不能辨
    識其行為違法或欠缺依其辨識而行為之能力」之要件有別。
    是乙○○上開所辯，顯屬推諉卸責之詞，不可採信。至甲○○辯稱係互毆一節，然依原審勘驗現場監視錄影光碟所示，
    係被告2人聯手毆打自訴人，自訴人並未毆打被告2人；又縱
    使雙方係互毆，被告2人亦不得主張正當防衛，無礙其2人傷
    害犯行之成立，是甲○○所辯，亦不足採信。
(三)綜上所述，本件事證明確，被告2 人之犯行均堪認定，應依
    法論科。
三、核被告2人所為，均係犯刑法第277 條第1項之普通傷害罪，
    並均屬家庭暴力防治法第2條第2項所稱之家庭暴力罪。又其
    2 人自始即係基於單一之傷害犯意，故其等在密接時間內，
    先後徒手毆打、以腳踢踹自訴人之行為，係遂行單一犯罪決
    意之同種類行為，侵害同一法益，為接續犯，應僅各成立ㄧ
    罪。其二人就上開犯行間，有犯意聯絡及行為分擔，為共同
    正犯。查乙○○、甲○○均曾因犯傷害罪，經臺灣花蓮地方
    法院分別判處有期徒刑3月，於95 年10月11日易科罰金執行
    完畢，有本院被告前案紀錄表2份附卷可稽，其2人受有期徒
    刑執行完畢5 年以內故意再犯本件有期徒刑以上之罪，均為
    累犯，應依刑法第47條第1項之規定分別加重其刑。
四、原審因予論罪科刑，固非無見，惟就被告2 人未論以累犯，
    尚有未洽。被告2 人上訴否認犯行及請求從輕量刑，雖均無
    理由，惟原判決既有上開可議，自應由本院撤銷改判。爰審
    酌被告2 人在同日中午與自訴人理論之時，已遭鄰居不堪吵
    鬧而報警處理，則其2 人不僅不思反省且克制自己之言行，
    反卻因此心生不滿而旋於同日再前往自訴人住處共同毆打自
    訴人，其2 人犯罪動機已有可議，且過程中全然未顧念自訴
    人係其2 人之胞姊，竟在眾目睽睽下持續不斷毆打自訴人，
    手段兇狠，惟兼衡自訴人因而所受傷勢之輕重，及被告二人
    均有和解之意願，惟不為自訴人所接受（見原審自字卷第10
    頁調解委員調解單）及其犯後態度等一切情狀，分別量處如
    主文第2項所示之刑，並均諭知易科罰金之折算標準。
據上論斷，應依刑事訴訟法第369條第1項前段、第364條、第343
條、第299條第1項前段，刑法第28條、第277條第1項、第47條第
1項、第41條第1項前段，刑法施行法第1條之1第1項、第2項前段
，判決如主文。
中    華    民    國    99    年    10    月    21    日
                  刑事第五庭  審判長 法  官  李英勇
                                     法  官  崔玲琦
                                     法  官  劉秉鑫
以上正本證明與原本無異。
不得上訴。
                                     書記官  蔡宜蓁
中    華    民    國    99    年    10    月    21    日
附錄：本案論罪科刑法條全文
中華民國刑法第277條
（普通傷害罪）
傷害人之身體或健康者，處3年以下有期徒刑、拘役或1千元以下
罰金。
犯前項之罪因而致人於死者，處無期徒刑或7年以上有期徒刑；
致重傷者，處3年以上10年以下有期徒刑。

司法院資訊處製作；財團法人民間司法改革基金會備份。
